【裁判字號】    97,毒抗,202
【裁判日期】    970611
【裁判案由】    聲請強制戒治
【裁判全文】
臺灣高等法院臺南分院刑事裁定      97年度毒抗字第202號
抗  告  人  臺灣臺南地方法院檢察署檢察官
被      告  甲○○
上列抗告人因被告違反毒品危害防制條例案件，聲請強制戒治，
不服臺灣臺南地方法院中華民國97年5月6日裁定（97年度毒聲字
第279號），提起抗告，本院裁定如下：
    主      文
原裁定撤銷，發回臺灣臺南地方法院更為裁定。
    理      由
一、原聲請意旨略以：(一)被告甲○○因施用第一級毒品海洛因案
    件，經依臺灣臺南地方法院以九十七年度毒聲值字第十六號
    裁定送臺灣臺南看守所附設勒戒處所觀察、勒戒後，認有繼
    續施用毒品之傾向，有該所民國（下同）九十七年四月二十
    四日南所衛字第０９７０００２３１６號函送之有無繼續施
    用毒品傾向證明書附卷可稽，爰依毒品危害防制條例第二十
    條第二項之規定，聲請裁定令入戒治處所施以強制戒治等語
    。(二)因原審駁回其聲請，爰提出抗告意旨略以：揆諸毒品危
    害防制條例第二十條第三項規定：「依前項規定為觀察、勒
    戒或強制戒治執行完畢釋放後，五年後再犯第十條之罪，應
    由檢察官向法院聲請對被告裁定送觀察、勒戒」；同條例第
    二十三條第二項規定：「觀察、勒戒或強制戒治執行完畢釋
    放後，五年內再犯第十條之罪者，檢察官應依法追訴或裁定
    交付審理」，而參酌上開二條項之修法理由略謂：「經觀察
    、勒戒或強制戒治執行完畢釋放後，五年後再犯者，前所實
    施之觀察、勒戒或強制戒治已足以遮斷其施用毒品之毒癮，
    為期自新及協助其斷除毒癮，仍適用初犯規定，先經觀察、
    勒戒或強制戒治之程序；至於經觀察、勒戒或強制戒治執行
    完畢釋放後，五年內再犯者，因其再犯率甚高，原實施之觀
    察、勒戒及強制戒治既已無法收其實效，爰施以刑事處遇。
    」，可知依現行毒品危害防制條例之規定，於施用毒品人前
    經觀察、勒戒或強制戒治者，再犯施用毒品犯行時，是否應
    予刑事處遇，端視其於觀察、勒戒或強制戒治執行完畢釋放
    後五年內，是否曾再犯施用毒品犯行為斷，若其於觀察、勒
    戒或強制戒治執行完畢釋放後五年內即再犯施用毒品案件，
    顯見其該次之治療程序無法收其實效，其嗣後施用毒品之犯
    行依法固應起訴；但倘其經觀察、勒戒或強制戒治執行完畢
    釋放後，已逾五年均未再犯施用毒品犯行，則其於五年後第
    一次再犯施用毒品犯行，依上開法條規定及修正理由，自應
    給予觀察、勒戒之機會，乃當然之理。茲有疑問者，厥在依
    現行毒品危害防制條例第二時條第一、二項之規定，犯該條
    例第十條施用毒品罪之人，僅有一次觀察、勒戒或強制戒治
    之機會，如其經觀察、勒戒或強制戒治執行完畢釋放後五年
    內再犯施用毒品罪，即應提起公訴，而無第二次觀察、勒戒
    或強制戒治之治療機會，因此，如施用毒品之人前僅曾經過
    一次觀察、勒戒或強制戒治執行完畢，因情況與現行該條例
    僅容許一次之觀察、勒戒或強制戒治之規定相同，故在適用
    該條例第二十條及第二十三條規定判斷應裁定送觀察、勒戒
    或科予刑罰時，固不生疑問。但若依九十三年一月九日修正
    施行前之毒品危害防制條例第二十、二十三條規定，於第一
    次犯第十條施用毒品罪，經觀察、勒戒執行完畢釋放後，如
    五年內再犯施用毒品罪，依情況不同仍會執行一次至數次之
    觀察、勒戒或強制戒治之治療程序，則對於曾經數次觀察、
    勒戒或強制戒治之施用毒品人，現行毒品危害防制條例第二
    十條第三項及第二十三條第二項所規定之「觀察、勒戒或強
    制戒治執行完畢釋放後」，究應如何解釋適用，係指「第一
    次」或「最後一次」之觀察、勒戒或強制戒治執行完畢釋放
    ，即非無疑。因此施用毒品之人前有數次觀察、勒戒或強制
    戒治執行完畢釋放之情形時，現行毒品危害防制條例第二十
    條第三項及第二十三條第二項「觀察、勒戒或強制戒治執行
    完畢釋放」應係指「最後一次」之觀察、勒戒或弦制戒治執
    行完畢釋放時，即被告前曾經多次施以觀察、勒戒或強制戒
    治者，應以其「最近一次」之觀察、勒戒或強制戒治執行完
    畢釋放為毒品危害防制條例第二十條第三項及第二十三條第
    二項之適用基準（最高法院九十六年度台非字第一五三號判
    決可資參照）。
二、原審裁定略以：被告甲○○前於八十七年間，即因施用第一
    級毒品案件，經本院以八十七年度毒聲字第七一二號裁定送
    觀察、勒戒後，認有繼續施用毒品之傾向，經本院以八十七
    年度毒聲字第一二九六號裁定令入戒治處所施以強制戒治一
    年確定，於八十八年五月十一日停止戒治出所，戒治期滿未
    經撤銷停止戒治視為執行完畢，且經臺灣臺南地方法院檢察
    署以八十九年度戒毒偵字第二十號為不起訴處分確定；又於
    八十九年間，因施用第一級毒品案件，經本院以八十九年度
    毒聲字第三六八四號裁定令入戒治處所施以強制戒治一年確
    定，於九十年十月二十九日停止戒治出所，九十一年二月五
    日戒治期滿未經撤銷停止戒治視為執行完畢，同案亦經臺灣
    高等法院臺南分院以九十年度上訴字第四三九號判處有期徒
    刑一年，經上訴後，最高法院以九十年度台上字第五四○一
    號駁回上訴確定，九十一年二月二十六日入監執行至九十二
    年一月三十一日縮刑期滿執行完畢出監，有臺灣高等法院被
    告前案紀錄表、各該法院裁判及檢察官不起訴處分書在卷可
    參。本件原聲請觀察、勒戒意旨雖以被告於九十七年三月六
    日有施用海洛因之行為，業據被告於偵查中坦承不諱，且有
    海洛因一小包（含袋重零點二五公克）扣案可佐。上開被告
    施用海洛因之時間，雖距前次強制戒治執行完畢時已逾五年
    ，惟本件被告業已第三次為施用毒品犯行，揆諸前開說明，
    自應依法追訴處罰，而非再依毒品危害防制條例所定觀察、
    勒戒及強制戒治程序進行處遇（最高法院九十六年度台非字
    第二三六號判決參照）。嗣聲請人再以被告經觀察、勒戒後
    ，依據勒戒處所之陳報，認其有繼續施用毒品之傾向，有臺
    灣臺南看守所附設勒戒處所九十七年四月二十四日南所衛字
    第○九七○○○二三一六號函附「有無繼續施用毒品傾向證
    明書」及「有無繼續施用毒品傾向評估標準紀錄表」附卷可
    稽，乃根據毒品危害防制條例第二十條第二項規定，聲請裁
    定將被告令入戒治處所施以強制戒治等語。惟上開被告施用
    毒品犯行，不應依觀察、勒戒及強制戒治程序進行處遇，自
    無由依聲請人所提前揭證據資料，再裁定將被告令入戒治處
    所施以強制戒治，乃屬當然。因而認檢察官之聲請，並無理
    由，而駁回檢察官所聲請應將被告令入戒治處所施以強制戒
    治云云，固非無見。
三、本院經查：
  (一)按九十二年七月九日修正公布，自九十三年一月九日起施行
    之毒品危害防制條例第二十條、第二十三條，依施用第一、
    二級毒品者之為「初犯」、「五年內再犯」或「五年後再犯
    」，異其刑事處遇程序，規定「初犯」者，經觀察、勒戒或
    強制戒治後，應為不起訴處分或不付審理之裁定，亦即以觀
    察、勒戒或強制戒治之保安處分代替刑事訴追；經觀察、勒
    戒或強制戒治執行完畢釋放後「五年內再犯」者，依法追訴
    或裁定交付審理；至於經觀察、勒戒或強制戒治執行完畢釋
    放後「五年後再犯」者，亦適用「初犯」以保安處分代替刑
    事訴追之程序。其立法理由謂因施用第一級或第二級毒品者
    具「病患性犯人」之特質，故對「初犯」者，送觀察、勒戒
    ，戒除其身癮，或進一步施以強制戒治，戒除其心癮；經觀
    察、勒戒或強制戒治執行完畢釋放後「五年後再犯」者，因
    前所實施之觀察、勒戒或強制戒治已收五年之遮斷效，足以
    遮斷其施用毒品之毒癮，故仍適用「初犯」以保安處分代替
    刑事訴追之程序。至經觀察、勒戒或強制戒治執行完畢釋放
    後「五年內再犯」者，因其再犯率甚高，原實施之觀察、勒
    戒及強制戒治既已無法收其實效，爰依法追訴或裁定交付審
    理。故施用第一、二級毒品者，除曾經觀察、勒戒或強制戒
    治執行完畢後五年內再犯之情形外，均仍得適用以保安處分
    代替刑事訴追程序之規定，並不限於初犯施用毒品者。則初
    犯施用毒品罪後，於五年內第二次再犯，因時值毒品危害防
    制條例修正前，經依修正前舊法追訴處罰同時並施以強制戒
    治，嗣於該條例修正公布並施行後，始第三次（或第三次以
    上）再犯，且其行為時距第二次再犯而經觀察、勒戒或強制
    戒治執行完畢釋放時之間隔已滿五年者，依其第二次再犯經
    保安處分執行完畢釋放後五年內未曾再犯之情形以觀，核與
    初犯經保安處分執行完畢釋放後「五年內再犯」者，其再犯
    率高，原實施之觀察、勒戒及強制戒治已無法收其實效之情
    形則迥不相侔，而與「五年後再犯」者，已收五年遮斷效之
    情形相同；本於上開對具治療成效之病患性毒品犯，期能藉
    由強制治療之保安處分戒除其身、心癮之立法本旨，自應認
    與五年後再犯之情形相同，仍適用以保安處分代替刑事訴追
    之規定（參見最高法院九十六年度台非字第一二三號、一五
    三號、二０一號、二五六號判決及最高法院九十六年度第三
    次刑事庭會議決議意旨）。
  (二)被告甲○○前於八十七年間，因施用第一級毒品案件，經臺
    灣臺南地方法院以八十七年度毒聲字第七一二號裁定裁送觀
    察、勒戒後，認有繼續施用毒品之傾向，經同院以八十七年
    度毒聲字第一二九六號裁定令入戒治處所施以強制戒治一年
    確定，於八十八年五月十一日停止戒治出所，戒治期滿未經
    撤銷停止戒治視為執行完畢，且經檢察官以八十九年度戒毒
    偵字第二十號不起訴處分確定；又於八十九年間，因施用第
    一級毒品案件，經同院以八十九年度毒聲字第三六八四號裁
    定今入戒治處所施以強制戒治一年確定，於九十年十月二十
    九日停止戒治出所，於九十一年二月五日戒治期滿未經撤銷
    停止戒治視為執行完畢，同案亦經本院以九十年度上訴字第
    四三九號號判處有期徒刑一年，經上訴後，最高法院以九十
    年度台上字第五四０一號駁回上訴確定，九十一年二月二十
    六日入監執行至九十二年一月三十一日縮刑期滿執行完畢出
    監，有臺灣高等法院被告前案紀錄表在卷可稽。而本件被告
    甲○○於九十七年三月七日下午三時許有施用海洛因之行為
    ，距前次強制戒治執行完畢（即九十一年二月五日）之時間
    ，已逾五年，可見被告甲○○以前實施之強制戒治處分似已
    生遮斷之效，揆諸前開說明，被告於九十七年三月七日下午
    三時許即距最後一次之施用毒品行為後已逾五年再施用海洛
    因之行為是否應重新觀察、勒戒，乃至強制戒治程序，仍有
    再詳研之餘地。
四、原審未查，遽以被告甲○○於第一次觀察勒戒執行完畢後五
    年內，再犯施用毒品罪經判處徒刑確定，即不合於「五年後
    再犯」之規定，並認被告甲○○本次施用毒品犯行距被告甲
    ○○初犯及二犯執行完畢，均已逾五年，仍應由檢察官逕行
    起訴，毋庸先經觀察、勒戒及強制戒治程序，而駁回檢察官
    令入戒治處所施以強制戒治之聲請，尚嫌速斷。則本件原審
    駁回檢察官之聲請，是否適當，仍須再深入審酌，檢察官之
    抗告意旨亦執此指摘原裁定不當，並非全無理由，自應由本
    院將原裁定予以撤銷，發回原審法院再為調查，更為適當之
    裁定。
五、據上論結，應依刑事訴訟法第四百十三條，裁定如主文。
中    華    民    國    97    年    6     月    11    日
                  刑事第五庭    審判長法  官  楊明章
                                      法  官  戴勝利
                                      法  官  顏基典
以上正本證明與原本無異。
不得再抗告。
                                      書記官  呂嘉文
中    華    民    國    97    年    6     月    12    日


司法院資訊處製作；財團法人民間司法改革基金會備份。
